最高法院刑事判決　　　　　　九十六年度台上字第二八一八號
上　訴　人　甲○○
上列上訴人因貪污案件，不服台灣高等法院中華民國九十六年一
月十二日第二審判決（九十五年度上訴字第三七一五號，起訴案
號：台灣板橋地方法院檢察署九十二年度偵字第二○二六五號、
九十三年度偵字第五四二號），提起上訴，本院判決如下：
    主  文
原判決撤銷，發回台灣高等法院。
    理  由
本件原判決撤銷第一審之科刑判決，改判依刑法修正前連續犯、
牽連犯之規定，論處上訴人甲○○連續依據法令從事公務之人員
，購辦公用物品，浮報價額罪刑（處有期徒刑五年二月，褫奪公
權三年），固非無見。
惟按：（一）判決所認定之事實及所記載之理由，須與卷內之證
據資料相適合，否則即屬證據上之理由矛盾。原判決事實認定上
訴人於民國八十九年七月間，以台北縣三重市同慶里辦公室名義
，申請動支台北縣政府八十八年下半年及八十九年度統籌款分配
經費新台幣（下同）十萬元，作為該里自行購置電腦及周邊設備
等公用物品之用，嗣於台北縣三重市公所核准支用，由上訴人負
責以該筆經費購辦上開公用物品時，上訴人明知其未依規定之比
價程序辦理採購，且已私自先以五萬八千元之價格，向台灣三豐
國際企業股份有限公司（下稱台灣三豐公司）購得電腦及周邊設
備一批，竟與台灣三豐公司負責人戴錦程，共同基於行使業務上
登載不實文書及明知為不實事項而填製會計憑證之犯意聯絡，由
戴錦程填製內容不實之「台灣薪陽公司估價單及該公司統一發票
」各一紙（報價金額及發票金額均為十萬元，估價單上之單價欄
空白），並洽請百笙科技有限公司（下稱百笙公司）負責人陳培
建、杰新科技股份有限公司（下稱杰新公司）某店員分別配合提
供百笙公司、杰新公司之空白估價單各一紙，授權由戴錦程填載
（報價金額刻意較十萬元略高，分別為十萬八千元、十二萬元，
單價欄均空白）後，將上開估價單三紙一併交給上訴人，再由上
訴人委請不詳之成年人補填單價欄後，向台北縣三重市公所提出
而行使之，以塑造有三家廠商參與比價之假象，經台北縣三重市
公所審核，決定由估價單報價最低之台灣三豐公司承包後，再由
上訴人製作「三重市同慶里里辦公處自行僱工施作單據」公文書
一件，充當其職務上所製作之驗收證明文件，並在其上黏貼私自
向台灣三豐公司購得之上開電腦及周邊設備照片，偽示上開物品
均係「台灣薪陽公司」於承包採購後始履約提出之物，而將該不
實事項登載於上開公文書後，連同戴錦程交付之上開統一發票一
紙，一併持向台北縣三重市公所請款而行使之云云（見原判決第
二、三頁）。惟依卷內資料所載，本件採購案參與比價之三家廠
商分別係百笙公司、杰新公司及台灣三豐公司，並無台灣薪陽公
司，且所填製之估價單及統一發票亦非台灣薪陽公司所出具，此
有估價單及統一發票在卷可稽（見第五四二號偵查卷第一九、二
二頁），是戴錦程所填製者顯非「台灣薪陽公司」之估價單及統
一發票，上訴人在「三重市同慶里里辦公處自行僱工施作單據」
上黏貼電腦及周邊設備照片，亦非偽示上開物品均係「台灣薪陽
公司」於承包採購後始履約提出之物，原審此部分事實之認定，
已與卷內證據資料不相適合，有證據上之理由矛盾。（二）原判
決固說明上訴人先後多次購辦公用物品浮報價額罪、虛偽填載會
計憑證罪及行使公務員登載不實文書罪，均時間銜接，手法相近
，各觸犯基本構成要件或構成要件相同之罪，顯係基於概括犯意
反覆為之，均為修正前刑法規定之連續犯，但原判決並未予以加
重其刑（見原判決理由三之(四)）。乃於理由三之(五)卻記載「鑑於
被告（即上訴人）當時初任里長，因法治觀念不足，復貪圖不正
利益，致罹重典，而其全部之犯罪所得僅八萬九千元，與所犯貪
污治罪條例第四條第一項之法定本刑為無期徒刑或十年以上有期
徒刑相較之下，認屬情輕法重，縱處以最輕法定刑仍嫌過重，以
一般人之健全生活經驗，其犯罪情狀堪值憫恕，爰依刑法第五十
九條規定酌減其刑。並依法先加後減之。」（見原判決第一九頁
），似認原判決關於上訴人貪污部分另有加重事由並已予加重其
刑。惟原判決並未指出有何具體之加重事由並已加重其刑，竟謂
先加後減之，亦有理由矛盾之違法。（三）按刑法第五十九條之
得酌量減輕其刑者，必須犯罪另有特殊之原因與環境等情，而在
客觀上足以引起一般同情，認為即予宣告法定最低度刑期猶嫌過
重者，始有其適用；至於犯罪之動機、犯罪之手段或犯罪後之態
度等情狀，僅可為法定刑內從輕科刑之標準，不得據為酌量減輕
之理由。原判決以上訴人「初任里長，因法治觀念不足，復貪圖
不正利益，致罹重典，而其全部之犯罪所得僅八萬九千元，與所
犯貪污治罪條例第四條第一項之法定本刑為無期徒刑或十年以上
有期徒刑相較之下，認屬情輕法重，縱處以最輕法定刑仍嫌過重
，以一般人之健全生活經驗，其犯罪情狀堪值憫恕」，而認應依
刑法第五十九條規定酌減其刑。惟原審既認上訴人先後多次購辦
公用物品浮報價額、虛偽填載會計憑證及行使公務員登載不實文
書，且「身為里長，不能廉潔自取，造福里民，竟利用購辦公用
物品之機會，浮報價額圖其私人不法利益，敗壞公務員風紀」等
語（見原判決第一九頁第十二至十四行），而認上訴人主觀之惡
性及客觀之犯罪情狀非屬輕微，且上訴人於原審始終否認犯罪，
亦難認其犯後已有悔意。原判決未敘明上訴人究竟有何特殊之犯
罪原因與環境，在客觀上足以引起一般同情，而有可憫恕之情狀
，即認情輕法重而酌減其刑，亦有判決理由不備之違法。以上或
為上訴人上訴意旨所指摘，或為本院應依職權調查之事項，應認
原判決有撤銷發回更審之原因。又修正後刑法第二條第一項明文
：「行為後法律有變更者，適用行為時之法律。但行為後之法律
有利於行為人者，適用最有利於行為人之法律。」改採「從舊從
輕」主義，係規範行為後法律變更所衍生新舊法律比較適用之準
據法，以適用最有利於行為人之法律為原則。據此，倘比較新舊
法結果，以修正前之規定有利於被告，即應逕依刑法第二條第一
項適用修正前之規定。原判決謂「比較新舊法結果，以修正前之
規定有利於被告，依刑法第二條第一項但書規定，應適用修正前
之規定」云云（見原判決理由三之(二)），似有誤會，案經發回，
應併注意及之。
據上論結，應依刑事訴訟法第三百九十七條、第四百零一條，判
決如主文。
中　　華　　民　　國　九十六　年　　五　　月  二十三  日
                      最高法院刑事第四庭
                          審判長法官  洪　明　輝
                                法官  林　秀　夫
                                法官  徐　昌　錦
                                法官  陳　世　雄
                                法官  蔡　國　在
      本件正本證明與原本無異
                                      書  記  官
中　　華　　民　　國　九十六　年　　五　　月  二十九  日
                                                H
